臺灣高等法院刑事判決　　　　　　　　93年度上訴字第2259號
上　訴　人　臺灣板橋地方法院檢察署檢察官
被　　　告　甲○○
　　　　　　丙○○
上列上訴人因被告偽造文書等案件，不服臺灣板橋地方法院92年
度訴字第2352號，中華民國93年6月9日第一審判決（起訴案號：
臺灣板橋地方法院檢察署92年度偵字第19156 號），提起上訴，
本院判決如下：
    主  文
上訴駁回。
    理  由
一、公訴意旨略以：被告甲○○與乙○○（業經判決確定）均係
    址設臺北市○○路328號6 樓之3「環瑀實業股份有限公司」
    （以下簡稱環瑀公司）之實際股東，三人因環瑀公司欠缺資
    金，竟於民國（下同）86年7 月間，與大安商業銀行股份有
    限公司板橋分行（以下簡稱大安銀行）經理即被告丙○○ 3
    人，共同基於偽造文書之概括犯意及詐欺、使公務員登載不
    實之犯意聯絡，其等均明知乙○○之父孟慶華並未同意提供
    不動產作為貸款之擔保品，亦未同意擔任連帶保證人，竟由
    乙○○先向不知情之公司協理傅正雄表示：「環瑀公司經營
    困難急需資金，然因我和甲○○個人債信不佳，無法擔任借
    款人，請你出面向大安銀行借款，擔保品會由我提供，貸款
    亦會由環瑀公司負責清償，你不會有責任」等語，傅正雄因
    而同意出面向大安銀行辦理消費性貸款新台幣（下同） 340
    萬元。被告甲○○、丙○○與乙○○3 人共謀利用乙○○保
    管其父孟慶華之國民身分證、臺北縣中和市○○○段頂南勢
    角小段134之64地號土地及門牌號碼臺北縣中和市○○街1巷
    10 號7樓房屋（以下簡稱系爭不動產）權狀之機會，於86年
    7 月24日由丙○○將借據、授信約定書等文件攜至環瑀公司
    ，辦理貸款及對保手續，推由乙○○在借據、授信約定書上
    偽造「孟慶華」之簽名並盜蓋「孟慶華」之印章，表示孟慶
    華願意擔任連帶保證人之意思，而偽造之。足以生損害於孟
    慶華。三人復承共同偽造文書之概括犯意，由乙○○將孟慶
    華之印章交予被告甲○○，由甲○○委託不知情之趙昆田，
    填寫抵押權設定契約書、土地登記申請書，並蓋用孟慶華印
    章，表示孟慶華同意將系爭不動產設定抵押權予大安銀行之
    意思而偽造之，再分別將申請貸款文件送交大安銀行，將申
    請抵押權登記文件送交臺北縣中和地政事務所而行使之，足
    以生損害於孟慶華、大安銀行核准貸款之徵信正確性及地政
    事務所之登記正確性。大安銀行因而誤信傅正雄之借款有相
    當之擔保，而核准本件貸款並旋予撥款，地政事務所人員因
    而將不實之抵押權登記於土地及建物謄本上。因認被告甲○○、丙○○二人均涉犯刑法第216條、第210條之行使偽造私
    文書罪、同法第214條之使公務員登載不實罪及第339條第 1
    項之詐欺取財罪嫌云云。
二、按犯罪事實應依證據認定之，無證據不得認定其犯罪事實；
    又不能證明被告犯罪者，應諭知無罪之判決，刑事訴訟法第
    154條第2項、第301條第1項分別定有明文。而犯罪事實之認
    定，應憑真實之證據，倘證據是否真實尚欠明確，自難以擬
    制推測之方法，為其判斷之基礎；而認定犯罪事實之證據係
    指足以認定被告確有犯罪行為之積極證據而言，該項證據自
    須適合於被告犯罪事實之認定，始得採為斷罪資料，最高法
    院著有53年臺上字第656 號、29年上字第3105號判例可資參
    照。又刑事訴訟上證明之資料，無論其為直接或間接證據，
    均須達於通常一般之人均不致有所懷疑，而得確信其為真實
    之程度，始得據為有罪之認定，若其關於被告是否犯罪之證
    明未能達此程度，而有合理懷疑之存在，致使無從形成有罪
    之確信，根據「罪證有疑，利於被告」之證據法則，即不得
    遽為不利被告之認定，亦有最高法院76年度臺上字第4986號
    判例可稽。又以情況證據（即間接證據）斷罪時，尤須基於
    該證據在直接關係上所可證明之他項情況事實，本乎推理作
    用足以確證被告有罪，方為合法，不得徒憑主觀上之推想，
    將一般經驗上有利被告之其他合理情況逕予排除（參照最高
    法院32年上字第67號判例意旨）。
三、公訴人認被告二人涉犯前揭犯行，無非以本院91年度上訴字
    第3693號乙○○被訴偽造文書等案件（含臺灣板橋地方法院
    檢察署90年度他字第2450號、90年度偵字第18045 號偵查卷
    宗及本院90年度訴字第1997號刑事卷宗，以下簡稱前案）中
    ，同案被告乙○○之自白、證人孟慶華、傅正雄、李榮銘之
    證詞，及大安銀行檢送之消費性貸款申請書、借據、授信約
    定書、撥款簽辦單、抵押權設定契約書、抵押權登記申請書
    等為其論據。訊據被告甲○○承認其係環瑀公司實際股東，
    收受乙○○交付之孟慶華印章後，即委託趙昆田辦理本件抵
    押權設定事宜，被告丙○○亦承認其於86年7 月間擔任大安
    銀行經理，曾將借據、授信約定書等貸款文件給乙○○，及
    知悉本件要貸款之事等情，但被告二人均堅詞否認有何公訴
    人所指犯行，被告甲○○辯稱：不知乙○○未得其父孟慶華
    同意，偷蓋其父印章冒名貸款之情，對保時伊未在場等語，
    被告丙○○辯稱：伊有去環瑀公司，事先不知乙○○父親不
    同意，且對保時伊不在場，而對保亦非伊負責等語。
四、經查：
  (一)乙○○明知其父孟慶華並未同意提供系爭不動產作為貸款之
    擔保品，亦未同意擔任連帶保證人，竟因環瑀公司急需資金
    ，而委請不知情之公司協理傅正雄出面向大安銀行辦理消費
    性貸款，乙○○並在該貸款之借據、授信約定書上偽造「孟
    慶華」之簽名及盜蓋「孟慶華」之印章，表示孟慶華願意擔
    任連帶保證人之意思，又將孟慶華之印章透過被告甲○○交
    付不知情之趙昆田，由趙昆田蓋用在抵押權設定契約書、土
    地登記申請書上，偽造孟慶華同意將系爭不動產設定抵押權
    予大安銀行之意思後，將申請貸款文件送交大安銀行，將申
    請抵押權登記文件送交臺北縣中和地政事務所而行使之，足
    以生損害於孟慶華、大安商業銀行核准貸款之徵信正確性及
    地政事務所之登記正確性，大安銀行因而誤信傅正雄之借款
    有相當之擔保，而核准貸款並旋撥款，地政事務所人員因而
    將不實之抵押權登記於土地及建物謄本上，乙○○因此犯刑
    法第216條、第210條之行使偽造私文書罪、第214 條之使公
    務員登載不實罪及第339條第1項之詐欺取財罪，經原審法院
    以90年度訴字第1997號判處有期徒刑8 月後，乙○○上訴本
    院及最高法院均經駁回而確定之事實，除業據乙○○於前案
    中自白不諱外，並經證人孟慶華在前案審理中到庭證述明確
    ，復有大安銀行檢送之消費性貸款申請書、借據、授信約定
    書、撥款簽辦單、抵押權設定契約書、抵押權登記申請書等
    文件在卷可憑，另經原審法院調取前案全部卷宗後核閱屬實
    。是本案之爭點，在於被告二人就乙○○上開犯行，是否知
    情而具有犯意聯絡及行為分擔，應與乙○○論以共同正犯。
  (二)據同案被告乙○○於前案偵查中，僅提到「孟慶華」印章及
    系爭不動產所有權狀，係伊父孟慶華出國前交予伊保管，辦
    理貸款時，伊曾以越洋電話聯繫，但找不到伊父親，後來因
    為環瑀公司經營不善，連累到家裡，伊父親才會提起塗銷抵
    押權登記之民事訴訟之情節（見90年度他字第2540號偵查卷
    第32頁），並未提及被告二人知悉辦理抵押貸款未獲孟慶華
    同意之事。嗣於前案原審法院及本院審理時，乙○○始稱：
    辦理對保時，沒有與伊父親對保，銀行李榮銘、丙○○都知
    情，甲○○也知道伊父親沒有同意擔任連帶保證人及辦理抵
    押權設定云云（見原審法院90年度訴字第1997號卷第22頁、
    第117頁、第136頁、第174頁，本院91年度上訴字第3693 號
    卷第42頁），惟細究乙○○上開所言，均屬偵查中未曾提及
    之情節，是否屬實，已有可疑。
  (三)再據被告甲○○所辯：伊事先並不知道孟慶華不同意，因為
    權狀、印章、印鑑證明等物都是本人才能持有的東西，既然
    乙○○持有，伊就認為孟慶華已經同意等情，衡之常情，兒
    子能持其父之不動產權狀、印章、印鑑證明等文件欲供為貸
    款之擔保，均足以使人相信業經其父同意，始能取得上開辦
    理不動產設定抵押借款登記之必要文件，是被告甲○○上開
    所辯並未違反一般社會交易之常態，而得為採信。而被告丙○○斯時任職之大安銀行與環瑀公司有業務上往來，基於推
    展業務及與客戶互動，其因此攜帶貸款文件前往環瑀公司供
    乙○○等人填寫，衡情亦無不當。然乙○○對於被告甲○○
    、丙○○二人究係何時、何地、何情形下知悉其冒用其父「
    孟慶華」名義同意以其不動產供貸款擔保之犯行？如何與之
    產生犯意聯絡及行為分擔等細節，均未能明確交代，其於原
    審迭經傳喚、拘提均未到庭，亦經本院傳喚、拘提未著，無
    從透過交互詰問制度以發現乙○○上開指述之真實性，而檢
    察官對此部分亦未再舉證證明。是尚不得以乙○○此部分有
    瑕疵之指述，逕採為不利被告二人之認定。
  (四)又參以證人傅正雄於前案及92年8 月26日檢察官訊問時僅證
    稱：因為乙○○對伊說公司急需資金，且他有房屋可以作抵
    押，請伊出面向大安銀行貸款，伊才同意，當時是銀行經理
    拿文件到環瑀公司給伊簽名，伊簽完貸款申請書後，其餘之
    擔保程序就都不清楚，伊填申請書當天並沒有看到其他抵押
    資料等語（見90年度他字第2540號偵查卷第31頁反面，原審
    法院90年度訴字第1997號卷第21頁，臺灣板橋地方法院檢察
    署92年度偵字第13634 號偵查卷第14頁反面）；證人李榮銘
    在前案及92年11月19日檢察官訊問時，亦僅證稱：本件貸款
    伊只負責鑑價，是乙○○本人請伊鑑價的，對保是伊和丙○○一起去，但當時何人在場，伊已經不記得了等語（見原審
    法院90年度訴字第1997號卷第37頁，臺灣板橋地方法院檢察
    署92年度偵字第13634 號偵查卷第27頁反面），上開二證人
    亦均未證實被告二人就乙○○之前揭犯行，有何犯意聯絡之
    情形，是其等上開證詞，自亦不能採為認定被告二人犯罪之
    證據。
  (五)證人孟慶華於前案之證述，及大安銀行檢送之消費性貸款申
    請書、借據、授信約定書、撥款簽辦單、抵押權設定契約書
    、抵押權登記申請書等證據，均僅能證明乙○○前述之犯行
    ，尚不足以推認被告二人與乙○○間有何犯意聯絡、行為分
    擔。至被告甲○○於前案偵、審中，僅承認曾收受乙○○交
    付之「孟慶華」印章，再委託趙昆田辦理抵押權設定事宜，
    而被告丙○○則僅係證述大安銀行審核本件貸款案之經過，
    均未承認知悉乙○○冒用其父孟慶華名義辦理抵押設定之犯
    行，檢察官執此作為認定被告二人犯罪之證據，尚不足以採
    為認定被告二人犯罪之證據。
五、綜上所述，本案檢察官所臚列之證據，均不足以證明被告甲○○、丙○○二人有何行使偽造私文書、使公務員登載不實
    及詐欺犯行。此外，復查無其他積極之證據足以證明被告有
    上開犯行，即不能證明被告犯罪。原審本於同上之理由，認
    不能證明被告二人犯罪，而為被告無罪之諭知，經核其認事
    用法，證據之取捨，並無不合。檢察官上訴意旨，仍執原有
    證據，認乙○○於前案審理中，已供述與本案被告甲○○、
    丙○○共犯之情節，認被告二人有上開起訴之犯行云云。惟
    查，乙○○經原審及本院傳喚、拘提均未到庭，無從就其指
    述進一步查證，而檢察官亦未能舉出新事證，證明被告二人
    知悉乙○○擅自以其父不動產供為貸款之擔保等犯行，尚無
    法使本院形成被告甲○○、丙○○二人有偽造私文書、使公
    務員登載不實及詐欺等犯行之心證，自應維持原審諭知被告
    無罪之判決。本件上訴為無理由，應予駁回。
六、被告二人既均無罪，則檢察官移送併辦部分（九十二年度偵
    字第一三六三四號），自非本院所得併予審究，應退回由檢
    察官另行處理，附此敘明。
據上論斷，應依刑事訴訟法第368條，判決如主文。
本案經檢察官田炳麟到庭執行職務。
中　　華　　民　　國　　96　　年　　2 　　月　　27　　日
　　　　　　　　　刑事第十庭    審判長法　官 楊炳禎
　　　　　　　　　　　　　　　　　    法　官 陳博志
　　　　　　　 　 　　　　　　　　　　法　官 李春地
以上正本證明與原本無異。
檢察官如不服本判決，應於收受送達後十日內向本院提出上訴書
狀，其未敘述上訴之理由者並得於提起上訴後十日內向本院補提
理由書（均須按他造當事人之人數附繕本）。
                                      書記官 蘇秋
中　　華　　民　　國　　96　　年　　3 　　月　　22　　日
